臺灣高等法院民事判決　　　　　　　　　92年度勞上字第38號
上　訴　人　金陵鋼鐵股份有限公司
法定代理人　林義雄
訴訟代理人　林富村律師
被 上訴 人　甲○○
訴訟代理人　紀亙彥律師
上列當事人間請求給付退休金等事件，上訴人對於中華民國92年
5 月23日臺灣桃園地方法院91年度勞訴字第18號第一審判決提起
上訴，本院於94年7月27日言詞辯論終結，判決如下：
    主  文
上訴駁回。
第二審訴訟費用由上訴人負擔。
    事實及理由
一、被上訴人主張：其係民國30年11月4 日出生，自72年10月起
    受僱於上訴人，至90年4月30日已工作17年6個月，並已年滿
    59歲，符合勞動基準法（下稱勞基法）第53條自請退休之要
    件，被上訴人業於90年3月28日向上訴人預告於90年4月30日
    自請退休，上訴人自應依勞基法第55條之規定給付退休金新
    台幣（下同）154 萬1100元；又被上訴人於自請退休後，仍
    在上訴人公司工作，兩造間成立新勞動契約，並援用原來工
    資等工作條件，詎上訴人自90年6 月起未經被上訴人同意，
    擅自變更契約內容而將被上訴人之薪資自每月4 萬6700元調
    降為每月3 萬5000元，每月減少1 萬1700元，自90年6 月起
    至91年2 月止，合計9 個月共減少10萬5300元，爰依勞基法
    第53條第1 款、第55條第1 項第1 款之規定，及上述勞動契
    約之法律關係，請求上訴人給付上開之退休金及短付之工資
    ，並分別自90年5 月1 日起及自本件起訴狀繕本送達翌日起
    ，均至清償日止按年息百分之五計算之利息等語。
二、上訴人則以：依兩造於73年11月28日訂立之承攬契約第2、8
    、10及11條之約定、被上訴人於88年10月19日出具之證明書
    及證人陳金德於本院之證詞，可知，被上訴人係向上訴人公
    司承攬軋延鋼筋業務之承攬人，以完成軋延鋼筋之數量合乎
    承攬契約之規定者計算報酬，並非勞基法第14條第1 項第5
    款規定之按件計算，且係為自己之營業創造利潤，非領取勞
    基法第2 條第3 款規定之工資，自非勞基法上之勞工，兩造
    間並無勞動契約存在。又依兩造承攬契約第11條之約定，由
    被上訴人提供工人資料領取薪資予上訴人辦理年終所得稅申
    報，以代替被上訴人領取承攬報酬之發票，被上訴人於84年
    4 月30日前領取之薪資，自不得依該薪資計算明細為請求上
    訴人給付退休金之依據。另被上訴人於90年4 月30日自請退
    休後，仍於上訴人工廠工作至91年2 月間止，其自請退休顯
    然違反誠信原則，應屬權利濫用，其自請退休，應不發生效
    力，又縱認其自請退休有效，其後仍於上訴人之工廠工作，
    與上訴人另成立一新勞動契約，每月工資為3 萬5000元，被
    上訴人於本件起訴時始翻異主張其工資為4 萬6700元，揆諸
    民法第153條第1 項之規定，亦顯無理由等語，資為抗辯。
三、本件經原法院判決上訴人應給付被上訴人164 萬6400元，其
    中154 萬1100元自90年5 月31日起，其餘10萬5300元自91年
    5 月4 日起，均至清償日止，按年息百分之五計算之利息；
    並駁回被上訴人其餘之訴。上訴人不服原判決其敗訴部分，
    聲明為：(一)原判決不利於上訴人部分廢棄。(二)廢棄部分，被
    上訴人在第一審之訴及假執行之聲請均駁回。(三)如受不利判
    決，願供擔保請准宣告免予假執行。被上訴人則聲明：上訴
    駁回。（被上訴人就原判決駁回關於其請求上訴人給付其中
    15 4萬1100元，自90年5 月1 日起至同年月30日止，按年息
    百分之五計算之利息部分，未據聲明不服，已告確定。）
四、經查：被上訴人在上訴人公司工作，於90年時已年滿59歲，
    並於90年3月28日向上訴人預告於同年4月30日自請退休；被
    上訴人自84年5月1日以後與上訴人間成立勞動契約等情，業
    據原法院依職權調閱兩造勞資爭議協調案件相關資料，有桃
    園縣勞資和諧促進會91年10月29日桃勞資調處字第917298號
    函及其附件可憑（見原審卷第175至187頁），本院亦依被上
    訴人之聲請，調閱桃園縣政府勞工局88年9月14 日88府勞動
    字第196540號函全卷資料（見本院卷一第157至161頁），查
    核屬實，且為兩造所不爭執（見本院卷二第14頁之94年6 月
    2 日準備程序筆錄），堪信此部分之事實為真正。
五、本件經本院於94年6 月2 日與兩造整理並協議簡化之爭點為
    ：（見本院卷二第14至15頁之準備程序筆錄）
（一）被上訴人自72年10月起至84年4 月30日止，與上訴人間係
      成立勞動關係或承攬關係？
（二）如認上開期間兩造係成立勞動關係，則被上訴人得否向上
      訴人請求如原審判決所示之退休金？
（三）被上訴人請求上訴人給付減少之薪資，是否有據？
    茲分述之如下：
（一）被上訴人自72年10月起至84年4 月30日止，與上訴人間係
      成立勞動關係或承攬關係？
  １、被上訴人主張：學理上認為勞動契約之勞工具有人格從屬
      性、經濟上從屬性及親自履行，不得使用代理人等特性，
      且基於保護勞工之立場，就勞動契約關係之成立，均從寬
      認定，只要有部分從屬性，即應成立。被上訴人自72年間
      至上訴人公司服務，受上訴人指示生產產品，所有之生產
      器具及原料均由上訴人提供，被上訴人自72年至84年間係
      提供單純勞務，依所作成品之噸數作為計算薪資之基礎，
      屬於上訴人按件計酬之勞工，其薪資與承攬報酬不同，非
      具承攬性質之外包工人，與承攬關係所具之自主性及完成
      一定工作者不符；又依證人林再松及陳金德之證詞，可知
      上訴人對員工有職務調整之監督懲戒權限。再被上訴人及
      證人林再松、朱順發及蔡元龍等人均自上訴人公司領取薪
      資，每月亦自薪資中依法扣繳薪資所得稅，每年年終並由
      上訴人公司開立薪資扣繳憑單作為員工報稅之用，其亦自
      進入上訴人公司之日起加入勞工保險，保險費由員工依法
      繳付部分負擔後，餘額由上訴人負擔；如兩造間並非僱傭
      關係，而係承攬關係，上訴人無可能負擔勞工保險費，顯
      見兩造間自72年起即具有僱傭關係。至上訴人所提之承攬
      契約，被上訴人否認其非真正，且經法務部調查局93年4
      月13日調科貳字第09300143120 號函鑑定，亦無從確認其
      上簽名為被上訴人所為，依民事訴訟法第277 條之規定，
      上訴人未能證明其為真正，應認兩造間仍應為僱傭關係而
      非承攬關係。而上訴人所提之證明書，係其於84年以後為
      將被上訴人列入薪資定額之勞工而以資方之強勢，要求被
      上訴人簽具者，且該證明書之見證人陳金德早於82年間即
      已離職，自不得據為對被上訴人不利之認定；縱認被上訴
      人簽署該證明書有放棄請求退休金權利之意，其拋棄之權
      利當時尚未發生且有違法律強制規定，被上訴人於該證明
      書中所為之權利拋棄應為無效等語。上訴人辯以：兩造於
      73年11月28日訂有承攬契約，被上訴人於88年10月19日依
      該承攬契約第10條約定，出具其親筆簽名並由陳金德見證
      之證明書，載明其於84年5 月1 日前係向上訴人承攬軋延
      鋼筋業務之承攬人，承蒙上訴人體諒勞動工作者之辛勞，
      准予被上訴人及其所僱用之人員以上訴人所僱用之員工身
      分加入勞工保險等語，足見縱法務部調查局93年4 月13日
      調科貳字第09300143120 號函稱尚難就該承攬契約中被上
      訴人之簽名進行確認，被上訴人仍為承攬上訴人軋延鋼筋
      業務之承攬人甚明；又該證明書之見證人陳金德於本院證
      稱該證明書內容是被上訴人寫的，被上訴人是向公司承攬
      ，再請工人來做等語，亦足證兩造確有承攬契約。再依兩
      造間承攬契約第2、8、10及11條之約定可知，被上訴人係
      向上訴人公司承攬軋延鋼筋業務之承攬人，其自負盈虧，
      對其僱用之工人有僱用、解僱、指揮監督、懲戒、扣薪之
      權利，因被上訴人無法為其所僱用之工人加入勞工保險，
      故委由上訴人代為辦理勞工保險，並提供工人資料，以工
      人向上訴人領取薪資，代替被上訴人領取承攬報酬之發票
      。兩造間並無勞僱關係，上訴人對於被上訴人之工作亦無
      指示權，無指揮監督及懲戒權，更無從屬關係，被上訴人
      係以完成軋延鋼筋之數量合乎承攬契約之規定者計算報酬
      ，並非勞基法第14條第1項第5款規定之按件計算。又被上
      訴人係為自己之目的而勞動，亦為自己之營業創造利潤，
      非領取勞基法第2條第3款規定之工資，並非勞動契約上之
      勞工，兩造間並無勞動契約等語。
  ２、按勞基法所規定之勞動契約，係指當事人之一方，在從屬
      於他方之關係下，提供職業上之勞動力，而由他方給付報
      酬之契約。而承攬，係謂當事人約定，一方為他方完成一
      定之工作，他方俟工作完成，給付報酬之契約。前者，當
      事人之意思以勞務之給付為目的；其受僱人於一定期間內
      ，應依照雇主之指示，從事一定種類之工作，即受僱人有
      一定雇主；且受雇人對其雇主提供勞務，有繼續性及從屬
      性之關係。後者，當事人以勞務所完成之結果為目的；其
      承攬人只須於約定之時間完成一個或數個特定之工作，既
      無特定之雇主，與定作人間尤無從屬關係，其可同時與數
      位定作人成立數個不同之承攬契約。故二者並不相同（最
      高法院89年度台上字第1620號判決參照）。次按「勞工：
      謂受雇主僱用從事工作獲致工資者。」、「工資：謂勞工
      因工作而獲得之報酬；包括工資、薪金及按計時、計日、
      計月、計件以現金或實物等方式給付之獎金、津貼及其他
      任何名義之經常性給與均屬之。」、「勞動契約：謂約定
      勞雇關係之契約。」勞基法第2 條第1 款、第3 款、第6
      款分別定有明文。足見勞動契約當事人之勞工，應具有下
      列特徵：(1)人格從屬性，即受雇人在雇主企業組織內，服
      從雇主權威，並有接受懲戒或制裁之義務。(2)親自履行，
      不得使用代理人。(3)經濟上從屬性，即受雇人並不是為自
      己之營業勞動而是從屬於他人，為該他人之目的而勞動。
      (4)納入雇方生產組織體系，並與同僚間居於分工合作狀態
      。勞動契約之特徵，即在此從屬性。且參諸上開工資之定
      義，及同法第14條第1 項第5 款之規定，勞基法亦承認有
      按件計酬之勞工無訛。又當事人間成立以供給勞務為內容
      之契約，縱兼有承攬、委任等性質，而僅有部分從屬性存
      在，基於保護勞工之立場，仍應從寬認定係屬勞基法所規
      範之勞雇關係，而有勞基法之適用（最高法院81年度台上
      字第347 號判決、89年度台上字第1301號判決意旨參照）
      。再所謂按件計酬之勞動契約，係指以同種或同樣生產品
      的個數、件數、枚數、重量，依同一報酬率來計算工資而
      言。
  ３、經查：
    (1)證人即與被上訴人同於82年間在上訴人公司擔任領班之朱
      順發於原審審理時證稱：「「（法官問：就甲○○就職於
      被告公司的始末？）原告（即被上訴人）比我早去，之前
      他也是領班，我不知道他和公司有沒有合約，他和公司的
      關係應該是和我和公司的關係一樣。」、「（原告訴訟代
      理人問：78年到84年有沒有承作其他公司的工作？）沒有
      。」、「（原告訴訟代理人問：每月工作內容有沒有設定
      應完成的噸數，至於完成的時間不限，還是每日到工，至
      月底以完成生產的噸數結算薪資？）是每日到工，並沒有
      設定一定期間完成多少噸數，而是固定每日到工，至月底
      按生產的噸數核算薪資。」，「（被告訴訟代理人問：你
      個人的勞保費是繳全額還是繳應負擔部分？）繳部分負擔
      。」等語，而證人即於72年在上訴人公司上班之蔡元龍於
      原審審理亦證稱：「（法官問：有沒有曾經在原告所領的
      班組工作？）我早原告（即被上訴人）半年進入被告（即
      上訴人）公司，我本來跟另一個領班，後來原告進來以後
      ，他那組缺人，我就去他那組，工作內容直接由領班指示
      。」、「（原告訴訟代理人問：72年到84年有沒有做過其
      他工作？）沒有。我從72年到現在都是在被告公司上班」
      等語（原審卷第159至161頁之91年8月30日言詞辯論筆錄
      ）。另證人林再松於原審審理時亦證稱：「（在被告公司
      擔任什麼職務）擔任一課的課長，我從78年在被告公司上
      班，認識原告，我和原告工作性質相同。」，「（原告訴
      訟代理人：請求訊問證人78年進入公司到84年有沒有承包
      其他公司的工作）沒有。」，「（原告訴訟代理人：在78
      年到84年之間，公司有沒有要求你們每個月要達成多少數
      量，還是做多少領多少）公司沒有規定要達成一定的數量
      ，全是我們做多少，就領多少。」等語（原審卷第166、
      169 頁之91年10月23日言詞辯論筆錄）。足見被上訴人任
      職於上訴人公司係長期僅對於同一雇主服相同內容之勞務
      ，且非完成單一特定工作。又被上訴人於84年4 月30日前
      在上訴人工廠工作，按月分2 期由上訴人公司製作職工薪
      資清冊，載明被上訴人任職部門為：「軋二組Ａ班」、員
      工編號「0079」及其他「基本薪資」、「免稅加班」、「
      職務津貼」、「生產獎金」、「領班津貼」、「應稅薪資
      」等字樣憑載薪資計算明細，並經扣繳薪資所得稅，有被
      上訴人所提職工薪資清冊影本附卷（原審卷第52至86頁）
      可考。再被上訴人任職上訴人公司期間，自始由上訴人為
      被上訴人辦理勞工保險，並負擔雇主應分擔之保險費，亦
      據前揭證人朱順發證述明確，且為上訴人所不爭執。以上
      諸情，顯與承攬契約係約定當事人間一方完成一定之工作
      ，他方給付一定之報酬者顯有不同。
    (2)被上訴人於上訴人公司工作，所需工作材料、器具及設備
      皆由上訴人公司供給，亦為上訴人所不爭執。又參照前揭
      職工薪資清冊記載，被上訴人在上訴人公司業經正式編入
      工廠部門且有員工編號，證人林再松且證稱：「（原告訴
      訟代理人問：你升工頭是誰升你的？）是公司負責人升的
      。」等語（原審卷第169 頁之91年10月23日言詞辯論筆錄
      ）。亦證被上訴人自始納入上訴人生產組織體系以從事生
      產，且服從雇主權威依單方指示而升職，與承攬關係係當
      事人立於平等地位而締約，亦不相同。
    (3)又被上訴人固可自行對外招募工人，依各該工人工數及工
      資率向上訴人領取薪資，且可自行對於工人施以懲戒，業
      據證人朱順發、林再松於原審證述在卷（原審卷第159 至
      160 頁、第167 頁）。惟此屬於經上訴人公司授權被上訴
      人與工人間之另一法律關係，與判斷被上訴人（領班）與
      上訴人間之法律關係究係僱傭或承攬無涉。被上訴人既任
      職領班，而有指揮監督其他一般勞工權限，故領取較高薪
      資，要屬常情。且憑上開薪資領取之數額，亦尚難認被上
      訴人係為己營業以創造利潤。上訴人執此抗辯兩造係成立
      承攬關係而非勞動關係等語，自不足採。
    (4)至被上訴人固曾立具證明書，略載：「本人甲○○84年5
      月1 日前為金陵鋼鐵股份有限公司之外包人員。期間透過
      班頭要求金陵鋼鐵股份有限公司為本人加入勞工保險，經
      多次協調，承蒙金陵鋼鐵股份有限公司體諒勞動工作者之
      辛勞，准予加入該公司之勞工保險。」字樣，有該證明書
      影本在卷可佐（原審卷第40頁），另證人陳金德於本院審
      理時雖證稱：被上訴人也是向公司拿鋼筋之後，再請小包
      工人來做，他是向公司承攬等語（本院卷一第64頁）。惟
      兩造間之法律關係是否成立承攬契約或勞動契約關係，應
      探諸當事人真意，契約之內容，綜合全辯論意旨，據以認
      定彼此間契約之性質。自不能以雇主要求勞工簽訂如上開
      內容之證明書或證人個人之認定，率而認定兩造間非成立
      勞動關係。是尚難以該簽署之證明書，或證人所認定之契
      約性質，即遽為上訴人有利認定之依據。又上訴人於本院
      審理時另提出被上訴人於73年11月28日簽立之承攬契約（
      本院卷一第142 頁），除經被上訴人否認其真正外，並經
      本院送法務部調查局鑑定結果，該局於93年4 月13日以調
      科貳字第093001431 20號函覆：「本案承攬契約書上甲○
      ○簽名與參對甲○○簽名之結構佈局及態勢神韻頗為相似
      ，惟二者間仍有部分細部筆劃特徵不一致，故憑所送之資
      料尚難進行確認」等語，有該函文在卷可憑（本院卷一第
      141 頁），是仍難據該文書內容即認兩造間應屬承攬關係
      ，併此敘明。
    (5)依上說明，被上訴人自72年10月起，其人格上或經濟上，
      均從屬於上訴人公司，具有勞動契約從屬性之部分特徵存
      在。是被上訴人於84年4 月30日前任職於上訴人公司，雖
      無須打卡上下班，且不能證明上訴人得對之實施懲戒，實
      際上亦無何制裁紀錄，然基於保護勞工之立場，參照上述
      最高法院81年度台上字第347 號及89年度台上字第1301號
      判決意旨，本院爰參酌前述諸情，從寬認定被上訴人自72
      年10月起，即係屬於提供勞務給付，以按件計酬方式獲取
      報酬之勞工，兩造間自72年10月起至84年4 月30日止，即
      係成立勞動關係無訛。
（二）如認上開期間兩造係成立勞動關係，則被上訴人得否向上
      訴人請求如原審判決所示之退休金？
  １、被上訴人主張：其係於30年11月4 日出生，自72年間起任
      職上訴人公司，至其90年間自請退休時已滿18年且年滿59
      歲，符合勞基法第53條勞工自請退休之要件，被上訴人於
      90年3 月28日依同法第15條第2 項及第16條之規定預告退
      休，終止勞動契約，至同年4 月30日預告屆至，上訴人自
      無不予准許之權利，應依同法第55條第1 項之規定給付退
      休金，且依勞基法施行細則第29條第1項之規定，自90年5
      月31日起算遲延利息。兩造於90年4 月30日因被上訴人自
      請退休而終止勞動契約，則被上訴人之總年資自72年10月
      起至90年4 月30日，合計為17年6 個月，依勞基法第55條
      第1 項第1 款及第2 項、第2 條第3、4款之規定，退休金
      之基數為33個基數，被上訴人自請退休前之平均工資為4
      萬6700元，上訴人應給付之退休金為154 萬1100元等語。
      （計算式：$46700×33＝$0000000）上訴人辯以：被上訴
      人於90年4 月30日自請退休後，仍在上訴人工廠工作至91
      年2 月間止，其自請退休，顯然違反誠信原則，應屬權利
      之濫用，不受法律之保護，其自請退休，不發生效力。而
      被上訴人非公司行號，其領取承攬之報酬，無法給予上訴
      人發票，故依兩造承攬契約第十一條之約定，由被上訴人
      提供工人資料領取薪資予上訴人辦理年終所得稅申報，以
      代替被上訴人領取承攬報酬之發票，故被上訴人於84年4
      月30日前領取之薪資，其上薪資計算明細等，不得為請求
      上訴人給付退休金之依據等語。
  ２、按「勞工有左列情形之一者，得自請退休：一、工作十五
      年以上年滿五十五歲者。二、工作二十五年以上者。」、
      「勞工退休金之給與標準如左：一、按其工作年資，每滿
      一年給與兩個基數。但超過十五年之工作年資，每滿一年
      給與一個基數，最高總數以四十五個基數為限。未滿半年
      者以半年計，滿半年者以一年計算。」勞基法第53條、第
      55條第1 項第1 款分別定有明文。又勞基法第55條第1 項
      第1 款退休金基數之標準，係指核准退休時一個月平均工
      資；平均工資：謂計算事由發生之當日前六個月內所得工
      資總額除以該期間之總日數所得之金額；工資：謂勞工因
      工作而獲得之報酬，包括工資、薪金及按計時、計日、計
      月、計件以現金或實物等方式給付之獎金、津貼及其他名
      義之經常性給與均屬之，同法第55條第2 項、第2 條第4
      款、第3 款亦分別規定甚詳。次按「雇主應給付之勞工退
      休金應自勞工退休之日起三十日內給付之。」，勞動基準
      法施行細則第29條第1 項亦有明文。
  ３、經查：
    (1)如上所述，被上訴人係30年11月4 日出生，任職於上訴人
      公司之工作年資，自72年10月起計算，迄90年4 月30日止
      ，計工作17年6 個月，並年滿59歲，為工作15年以上且年
      滿55歲之人，被上訴人於斯時自請退休，自符合上述自請
      退休之要件。
    (2)又上訴人之工作年資17年6個月，依勞基法第55條第1項第
      1款之給與標準，計有33個基數。（計算式：2個基數x15
      年+ 1個基數x2年 =33基數）
    (3)被上訴人主張其退休前六個月工資各為4 萬6700元，有職
      員薪資明細表影本六件為證（原審卷第11至27頁），核屬
      相符，據此計算被上訴人退休時一個月平均工資為4 萬67
      00元，再乘以33個基數，其依法可請求退休金之數額為15
      4萬1100元（46700元×33=0000000元）。又被上訴人於90
      年4 月30日已合法自請退休，有如前述，上訴人自應於30
      日內如數給付退休金，該30日期限於90年5 月30日屆滿，
      依上開規定，上訴人應自期限屆滿翌日起即90年5 月31日
      起加計法定遲延利息。
    (4)從而，被上訴人自得向上訴人請求如上所示之退休金及法
      定遲延利息。
（三）被上訴人請求上訴人給付減少之薪資，是否有據？
  １、被上訴人主張：其自90年4 月自請退休後，勞動契約即已
      終止，而上訴人自90年5 月起又持續僱用被上訴人從事工
      作，成立一新勞動契約，此乃契約自由原則，與權利濫用
      與否無涉，況被上訴人持續工作半年以上，上訴人仍給付
      薪資，亦應視為默示更新勞動契約，上訴人每月依約應給
      付之薪資自仍為4 萬6700元，詎其未經被上訴人同意即擅
      自變動契約內容，將薪資調降為每月3 萬5000元，自90年
      6 月起至91年2 月止，每月減少1 萬1700元，合計9 個月
      共減少10萬5300元，上訴人依法應予補足等語。上訴人辯
      以：被上訴人於90年4 月30日自請退休後，仍在上訴人工
      廠工作至91年2 月間止，其自請退休，顯然違反誠信原則
      ，應屬權利之濫用，不受法律之保護，其自請退休，自不
      發生效力。縱被上訴人之自請退休有效，惟其仍於上訴人
      之工廠工作，與上訴人另成立一新勞動契約，每月工資為
      3 萬5000元，揆諸民法第153 條第1 項之規定，被上訴人
      於本件起訴時始翻異主張10個月前之工資為4 萬6700元，
      顯無理由等語。
  ２、按「當事人互相表示意思一致者，無論其為明示或默示，
      契約即為成立。」民法第153 條第1 項定有明文。又契約
      之成立不以署名畫押為要件，凡當事人間締結契約，其書
      面之形式雖不完全，而能以其他方法，足以證明其意思已
      有合致之表示者，自無妨於契約之成立，當然發生法律上
      之效力（最高法院20年上字第1727號判例參照）。
  ３、經查：被上訴人於90年4 月30日自請退休後，仍在上訴人
      公司工作至91年2月止，該段期間，上訴人於90年5月給付
      4 萬6700元與被上訴人，於同年6 月至91年2 月每月給付
      3 萬5000元與被上訴人等情，有上訴人公司之職員薪資明
      細表在卷可憑（原審卷第17至27頁），並為上訴人於原審
      審理時所不爭執（原審卷第34至35頁之言詞辯論筆錄），
      且參諸上訴人於90年5 月給付之金額仍係4 萬6700元，顯
      見被上訴人於自請退休後，雖未與上訴人另簽訂有書面之
      契約，然依上開說明，應足證被上訴人與上訴人就成立另
      一新勞動契約關係，並援用以原來勞動契約所訂工資條件
      為內容之意思表示應已合致，兩造間之新契約關係自已成
      立生效，兩造均應受該契約之拘束。而上訴人自90年6 月
      起未經被上訴人同意，亦無任何減薪之事由擅自變更上開
      契約內容，將被上訴人薪資由每月4 萬6700元調降為每月
      3 萬5000元，自有違背兩造上開契約之約定，是被上訴人
      本於上述勞動契約之法律關係，請求上訴人給付自90年6
      月起至91年2 月時止共9 個月，每月減少1 萬1700元，合
      計減少10萬5300元，並自起訴狀繕本送達翌日即91年5 月
      4 日起至清償日止，按年息百分之五計算之利息，亦有理
      由，應予准許。
六、綜上所述，被上訴人本於勞基法第53條第1 款、第55條第1
    項第1 款之規定，請求上訴人給付退休金154 萬1100元及自
    90年5 月31日起至清償日止，按年息百分之五計算之法定遲
    延利息；另依上述兩造勞動契約之約定，請求給付短付工資
    10萬5300元及自91年5 月4 日起至清償日止，按年息百分之
    五計算之利息，均為有理由，應予准許。原審判命上訴人敗
    訴之判決，於法並無不合。上訴意旨指摘原判決不當，求予
    廢棄改判，為無理由，應予駁回。
七、本件事證已臻明確，兩造其餘之攻擊、防禦方法，核與判決
    結果不生影響，爰毋庸一一論述，併此敘明。
八、據上論結，本件上訴為無理由，依民事訴訟法第449條第1項
    、第78條，判決如主文。
中　　華　　民　　國　　94　　年　　8 　　月　　10　　日
                  勞工法庭審判長法  官  李瓊蔭
                                法  官  魏麗娟
                                法  官  陳邦豪
正本係照原本作成。
如不服本判決，應於收受送達後20日內向本院提出上訴書狀，其
未表明上訴理由者，應於提出上訴後20日內向本院補提理由書狀
（均須按他造當事人之人數附繕本）上訴時應提出委任律師或具
有律師資格之人之委任狀；委任有律師資格者，另應附具律師資
格證書及釋明委任人與受任人有民事訴訟法第466條之一第一項
但書或第二項（詳附註）所定關係之釋明文書影本。
中　　華　　民　　國　　94　　年　　8 　　月　　10　　日
   　　　　　　　　　　　　　　 書記官  張淑芬
附註：
民事訴訟法第四百六十六條之一（第一項、第二項）：
對於第二審判決上訴，上訴人應委任律師為訴訟代理人。但上訴
人或其他法定代理人具有律師資格者，不在此限。
上訴人之配偶、三親等內之血親、二親等內之姻親，或上訴人為
法人、中央或地方機關時，其所屬專任人員具有律師資格並經法
院認為適當者，亦得為第三審訴訟代理人。
